臺灣臺南地方法院民事判決
110年度簡上字第87號
上  訴  人  蘇東治  
被上訴人    臺灣電力股份有限公司臺南區營業處

法定代理人  許墩貴  
訴訟代理人  余駿賢  
            呂榮祥  
上列當事人間請求遷移電線桿等事件，上訴人對於民國110年3月
18日本院臺南簡易庭110年度南簡字第34號第一審簡易判決提起
上訴，於110年11月30日言詞辯論終結，本院判決如下：
    主      文
上訴駁回。
第二審訴訟費用由上訴人負擔。 
    事實及理由
一、上訴人主張：坐落在臺南市○○區○○段0000地號土地為上訴人
    所有（下稱1069地號土地，68年8月14日以買賣為登記原因
    登記為蘇東治所有），同段1073地號土地為上訴人之兄蘇東
    洋所有，被上訴人未經上訴人之同意，在1073地號土地上之
    圍牆邊設置BE03電桿（即附圖編號2電線桿），及在1069地
    號土地上設置BE13電桿（即附圖編號1電線桿，上開2支電桿
    合稱系爭2支電桿），系爭2支電桿占用上訴人所有土地逾數
    十年之久，上訴人欲依1069地號土地之地界擴大整修住宅圍
    牆，請求被上訴人遷移系爭2支電桿，被上訴人竟以電桿位
    於既成道路而拒絕遷移，然系爭2支電桿並非位於既成道路
    ，而係位於上訴人所有之私人土地上，上開土地迄未經政府
    徵收，上訴人每年需繳納地價稅，自有使用上開土地之權利
    ，得請求被上訴人遷移系爭2支電桿，將土地返還上訴人。
    又系爭2支電桿無權占用上訴人所有土地多年，被上訴人應
    給付相當於租金之不當得利，每月以新臺幣(下同)1,500元
    計算，上訴人得請求被上訴人給付15年之不當得利共30萬元
    。上訴人爰依民法第767條、第179條規定求為判命㈠被上訴
    人應將占用系爭土地上電桿遷移，並將系爭土地交還原告；
    ㈡被上訴人應給付上訴人30萬元。（原審為上訴人敗訴之判
    決，上訴人不服提起上訴）。並上訴聲明：㈠原判決廢棄。㈡
    被上訴人應將如附圖所示坐落於1069、1073地號土地上之編
    號1、2電線桿遷移，並將電線桿所占用之土地交還上訴人。
    ㈢被上訴人應給付上訴人30萬元。
二、被上訴人則答辯以：1069地號及1073地號土地均屬仁德文賢
    地區都市計畫範圍，經編為道路用地，雖尚未經政府徵收，
    但為既成巷道，編定路名為「行大一街」，道路寬度3至7公
    尺，已供公眾通行數十年，是屬臺南市政府管理、維護之道
    路，政府機關應得在道路上裝設水、電等民生設施，被上訴
    人於數十年前在道路範圍之土地上設立系爭2支電桿，係供
    電給供行大一街437號、447號（即上訴人用電戶）及大甲里
    77號之1等用電戶，已向道路主管機關即臺南市政府繳交道
    路使用費。被上訴人於民國109年7月27日接獲上訴人申請電
    桿遷移案，於同年月29日派員會同上訴人與里長現場勘查，
    確認附圖編號2之電桿係位於1073地號土地所設置之圍牆旁
    ，附圖編號1電桿係位於行大一街水溝旁，皆不影響上訴人
    出入，如予拆除，則無法供電予現有供電戶，鄰近其他住戶
    用電亦受有影響，如將系爭2支電桿遷移至上開土地之地界
    以外，將位移2公尺至2.5公尺，大約在行大一街中央，勢必
    影響車輛通行，衍生交通事故，應維持既有現狀為宜，且經
    鈞院至現場勘驗及實際測量結果附圖編號2電桿係坐落在107
    3地號土地上，並非坐落在上訴人所有土地上，上訴人亦無
    權請求被上訴人移除及給付使用利益等語。並聲明：上訴駁
    回。
三、兩造不爭執事項：
　㈠臺南市○○區○○段0000地號土地於68年8月14日以買賣為原因登
    記為上訴人所有；同段1071地號、1073地號土地登記所有權
    人為訴外人蘇東洋(109年度南簡補字第403號卷第21頁，原
    審卷第21頁、本院卷第141頁至143頁)。
　㈡1069地號土地之使用分區為道路用地，有臺南市政府都市發
    展局110年2月5日南市都管字第1100221594號、臺南市仁德
    區公所110年2月9日南仁所建字第1100104032號函可憑（原
    審卷第79、81頁）。
  ㈢臺南市政府曾以110年1月28日府工企劃字第1100145937號函
    通知被上訴人於110年3月31日前申報37區市區道路道路使用
    費。臺南市政府復以110年4月28日府工企劃字第1100517603
    號函檢送臺南市109年期市區道路使用費課徵總表1份（含市
    道），通知被上訴人應於110年5月31日前依審定費額完成繳
    納事宜（原審卷第93頁至第101頁）。
  ㈣上訴人所主張遷移之編號1、2電線桿依地政測量結果：BE13
    即編號1電線桿坐落於1069地號土地上，占用1069地號土地
    面積0.13平方公尺；BE03即編號2電線桿係坐落於同段1073
    地號土地上，占用面積0.07平方公尺。
　㈤1069地號土地之現況經本院會同兩造及地政人員測量勘驗結
    果：
　⒈1069地號土地北邊部分一半是有鋪設柏油之既成道路，BE13
    電線桿設於柏油路面邊緣，BE03電線桿設於水溝以內之土地
    ，惟均在磚造圍牆外，兩支電線桿中間另有公所設置之路燈
    、反光鏡及路標。BE03電線桿上有電線連接到上訴人之兄蘇
    東洋所有門牌號碼臺南市○○區○○○街000號四層樓房屋，上開
    房屋現由上訴人全家居住使用，僅係登記在其兄名下，上訴
    人兒子在電線桿旁有架設愛屋吉屋看板，據上訴人稱係經營
    仲介。（本院卷第115、147頁）
  ⒉依地政事務所測量結果：BE13電線桿係坐落在柏油路及柏油
    路旁之水溝上；BE03電線桿則係坐落在同段1073地號土地上
    。（本院卷第151頁）
四、兩造爭執事項：　　
  ㈠上訴人請求被上訴人遷移系爭2支電桿，並將上開土地返還上
    訴人是否有理由？
  ㈡上訴人主張依民法第179條規定，以每月1,500元為計，請求
    被上訴人給付15年相當於租金損害之不當得利30萬元，是否
    有理由？　　
五、得心證之理由：
　㈠按所有人對於無權占有其所有物者，得請求返還之。對於妨
    害其所有權者，得請求除去之，得請求除去之，民法第767
    條定有明文。上訴人係依民法第767條規定訴請被上訴人遷
    移系爭2支電桿，自應就系爭2支電桿有占用到上訴人所有土
    地先負舉證之責。而上訴人所訴請拆除之附圖編號2電線桿
    係坐落於1073地號土地，該土地所有權人為人蘇東洋，並非
    上訴人，為上訴人所不爭執，上訴人以1069地號土地所有權
    人身分訴請被上訴人遷移坐落於1073地號土地之附圖編號2
    電線桿，明顯無據，上訴人於本院110年11月30日言詞辯論
    期日雖提出蘇東洋之委託書乙份主張蘇東洋有委託上訴人為
    代理人辦理土地遭占用相關事宜云云，惟蘇東洋於原審並未
    曾具名起訴擔任本件訴訟當事人，亦非經原審判決之當事人
    ，上訴人所提出之上開委託書縱確為蘇東洋所出具，蘇東洋
    亦不因上訴人上開文書之提出而成為本件訴訟之當事人，自
    無何得委託上訴人擔任上訴程序訴訟代理人之情，上訴人亦
    無從依該委託書而成為1073地號土地之所有權人，自無權行
    使1073地號土地所有權之權利，其訴請被上訴人返還1073地
    號土地，明顯無理由。
  ㈡次查上訴人固為1069地號土地所有權人，而得行使民法第767
    條規定之權利，惟依上開規定可知，必須占有人係無權占有
    ，始符合民法第767條所有物返還之要件。被上訴人抗辯系
    爭2支電桿係供民生用電，且係設置在既成道路範圍內，應
    有占用1069地號及1073地號土地之合法權源乙節，雖為上訴
    人所否認，然查：
　⒈按私有土地實際供公眾通行數十年之道路使用，公法上應認
    為已有公用地役關係存在，其所有權之行使應受限制，土地
    所有人不得違反供公眾通行之目的而為使用，即於上述公用
    目的範圍內，有容忍他人使用之義務。政府機關為有利於公
    眾之通行使用，就該道路舖設柏油路面，設置側溝、路燈，
    埋設管線等都市道路之通常設施，屬合乎公共利益之行為，
    土地所有人亦應容忍(最高法院107年度台上字第2451號判決
    意旨參照)。
　⒉系爭1069地號土地之土地使用分區為道路用地，有臺南市仁
    德區公所110年2月9日南仁所建字第1100104032號函在卷可
    稽(見原審卷第81頁)，而經本院會同兩造及地政人員至現場
    勘驗及測量結果，1069地號及1073地號土地北邊部分一半均
    是有鋪設柏油之既成道路，該路名編為行大一街，BE13即附
    圖編號1電線桿設於行大一街柏油路面邊緣，BE03即附圖編
    號2電線桿設於水溝以內之土地，該土地係屬1073地號土地
    範圍，該處位於行大一街與行大一街457巷交岔口，設置位
    置均在磚造圍牆外，且兩支電線桿中間另有公所設置之路燈
    、反光鏡及路標，而附圖編號2電線桿上有電線連接到上訴
    人之兄蘇東洋所有門牌號碼臺南市○○區○○○街000號四層樓房
    屋等情，有本院110年8月17日勘驗測量筆錄、現場照片及歸
    仁地政事務所製作之土地複丈成果圖可憑，且為兩造所不爭
    執，自屬事實。又依被上訴人於原審所提出之現場照片、供
    電圖、供電用戶表亦可知，上開2支電桿除供應蘇東洋所有
    之行大一街447號用電，亦為同街437號、459號、465號、48
    8號、496號、516號、518號、457巷10號等用電戶等情，亦
    可認定。而上訴人自陳1069地號土地登記為其所有已幾十年
    ，且居住於447號房屋已多年，當時系爭2支電桿已經設置等
    語(見原審卷第98、100頁及本院勘驗測量筆錄)，綜參上訴
    人係於68年間登記為1069地號土地所有權人，迄今已40餘年
    以及上開土地鋪設柏油路供通行狀況等情，足認1069地號及
    1073地號土地北側鋪設柏油部分確已供公眾通行數十年，且
    系爭2支電桿設置在1069地號及1073地號土地之供公眾通行
    道路範圍內至少有20年之久，而上開土地部分供不特定之公
    眾通行之初，上訴人未有阻止之情事，且歷年數十年未曾中
    斷，依司法院釋字第400號解釋所示，上開既成道路範圍已
    有成立公用地役關係，雖土地仍登記為上訴人及蘇東洋所有
    ，惟該土地所有權人即上訴人及蘇東洋就1069地號、1073地
    號土地所有權之行使應受限制，不得違反供公眾通行之目的
    而為使用，是被上訴人在1069地號、1073地號土地之既成道
    路範圍內設置供輸送電源之電桿以供應民生用電，為都市道
    路之通常設施，具有公益目的，合乎公共利益，上訴人及蘇
    東洋均負有容忍之義務，應可認定。
　⒊又按電業於必要時，得在地下、水底、私有林地或他人房屋
    上之空間，或無建築物之土地上設置線路。但以不妨礙其原
    有之使用及安全為限，並應於事先書面通知其所有人或占有
    人；如所有人或占有人提出異議，得申請地方政府許可先行
    施工，並應於施工五日前，以書面通知所有人或占有人；並
    應擇其無損害或損害最少之處所及方法為之；如有損害，應
    按損害之程度予以補償；原設有供電線路之土地所有人或占
    有人，因需變更其土地之使用時，得申請遷移線路，其申請
    應以書面開具理由向電業提出，經電業查實後，予以遷移，
    所需工料費用負擔辦法，由中央主管機關定之，106年1月26
    日修正公布前之電業法第51條、第53條、第54條分別定有明
    文。是電業在符合電業法第51條規定之條件下，得在他人土
    地上、下等設置線路，如造成他人損害，電業應依同法第53
    條規定負補償義務，在電業使用未終竣終結前，土地所有權
    人有容忍之義務，土地所有權人如因需變更其土地之使用時
    ，得申請遷移線路，惟在線路遷移前，電業仍非無權占有。
    又土地所有權，除法令有限制外，於其行使有利益之範圍內
    ，及於土地之上下，固為民法第773條所明定，惟為達「物
    盡其用」之理想，彰顯所有權社會化，電業為推動電業基礎
    設施以充裕電源，以不妨礙其原有之使用及安全為限，依電
    業法第51條及第53條有無害通過權，此係民法以外之特別規
    定，電業設置之線路若符合此規定，土地所有人有容忍之義
    務。上訴人自68年起即為1069地號土地所有人，迄今已40餘
    年，而系爭2支電桿設置在1069地號及1073地號土地上至少2
    0年以上，另依本院勘驗測量結果，可知系爭2支電桿位於10
    69地號及1073地號土地之既成道路範圍內，詳如不爭執事項
    ㈤所示，並未妨礙原有之使用及安全，依上說明，上訴人及
    蘇東洋均應有容忍之義務，且設置系爭2支電桿設置作為民
    生供電，且係供登記為蘇東洋所有並由上訴人所居住使用之
    房屋及其他多戶用電戶使用，並未逸脫供公眾用電之目的範
    圍，上訴人於公用目的範圍內，有容忍他人使用其所有土地
    之義務，被上訴人非無權占用上訴人所有之1069地號土地，
    被上訴人抗辯系爭2支電桿有合法占用權源，應屬可採，是
    上訴人依民法第767條第1項規定請求被上訴人遷移電桿，返
    還占用之土地，即非有據。
　㈢又民法第179條規定不當得利請求權之要件為無法律上之原因
    而受利益，此觀條文規定即明。而按既成道路成立公用地役
    關係者，其所有權人對土地無從自由使用收益，形成因公益
    而特別犧牲其財產上之利益，僅生公法上補償之權利義務關
    係，無私法上不當得利問題，此有最高法院107年度台上字
    第2451號判決意旨可資參照。上訴人所有之1069地號及蘇東
    洋所有之1073地號土地北側部分均為行大一街，為既成道路
    ，有公用地役關係存在，業經本院認定如前，被上訴人為附
    近住戶用電而在上開土地之既成道路範圍內設置電桿，係為
    公共利益而設置，非屬無權占用之不法行為，且非屬無法律
    上之原因受有利益，1069地號及1073地號土地所有權之行使
    在此範圍內應受限制，是上訴人應予容忍，被上訴人亦非無
    法律上原因而受利益，與民法第179條規定要件不合，上訴
    人主張得依民法第179條規定請求被上訴人給付相當於租金
    之不當得利30萬元，自屬無據。
六、綜上所述，系爭2支電桿係為民生供電而設置，合乎公共利
    益之行為，且占用之位置在1069地號及1073地號土地之既成
    道路範圍內，上訴人及蘇東洋均有容忍之義務，非屬無權占
    用，亦非屬無法律上原因受有利益。上訴人本於所有權作用
    及不當得利之法律關係，請求被上訴人將系爭2支電桿遷移
    ，並將電桿所坐落之土地交還上訴人，及給付上訴人相當於
    租金之不當得利30萬元，均為無理由，不應准許。從而，原
    審所為上訴人敗訴之判決，並無不合。上訴意旨指摘原判決
    不當，求予廢棄改判，為無理由，應駁回其上訴。
七、本件事證已臻明確，兩造其餘之攻擊或防禦方法及所用之證
    據，核認均不足以影響本判決之結果，爰不逐一論列，附此
    敘明。　　
八、據上論結，本件上訴為無理由，依民事訴訟法第436條之1第
    3項、第449條第1項、第78條，判決如主文。
中　　華　　民　　國　　110 　年　　12　　月　　28　　日
        民事第三庭    審判長法　官　黃聖涵
                            法　官　王淑惠
                            法　官　童來好
以上正本係照原本作成。
本判決不得上訴。
中　　華　　民　　國　　110 　年　　12　　月　　28　　日
                            書記官  郭倢妮